【裁判字號】    97,台上,1131
【裁判日期】    970529
【裁判案由】    損害賠償等
【裁判全文】
最高法院民事判決            九十七年度台上字第一一三一號
上   訴   人  新陸開發股份有限公司
兼法定代理人  丙○○
共        同
訴 訟代理 人  方智雄律師
被 上  訴 人  甲○○
              乙○○
共        同
訴 訟代理 人  陳昆明律師
上列當事人間請求損害賠償等事件，上訴人對於中華民國九十七
年一月八日台灣高等法院第二審判決（九十三年度上易字第六七
八號），提起上訴，本院判決如下：
    主  文
原判決關於駁回上訴人新陸開發股份有限公司對被上訴人之上訴
及追加、擴張之訴，及該訴訟費用部分廢棄，發回台灣高等法院
。
上訴人丙○○之上訴駁回。
第三審訴訟費用，關於駁回上訴部分，由上訴人丙○○負擔。
    理  由
本件上訴人主張：上訴人新陸開發股份有限公司（下稱新陸公司
）為將民國八十六年間出售內湖土地之所得新台幣（下同）十六
億四千六百七十九萬一千九百四十六元分配予股東並使股東免納
所得稅，經股東會決議，於八十六年十月八日委由被上訴人依其
所提系爭租稅規劃方案，辦理資本公積轉增資暨補辦公開發行及
減資發還股款；上訴人丙○○為上訴人新陸公司之股東，亦為系
爭委任契約之當事人，縱非系爭委任契約當事人，亦屬系爭委任
契約之利益第三人。詎被上訴人辦理減資過程中，未注意其據以
辦理節稅之財政部函釋自八十七年十一月一日起不再援用，致當
時以減資發還股款方式節稅已不可行，卻繼續辦理減資，並告知
上訴人新陸公司免填列扣繳憑單予各股東及各股東免申報綜合所
得稅，致分別為財政部台北市國稅局（下稱台北市國稅局）處罰
鍰七千五百元、九十七萬一千七百元，而受有損害。另上訴人新
陸公司支付被上訴人酬金二百八十七萬九千四百元，卻未達節稅
之目的，上訴人新陸公司亦受有該部分損害，即被上訴人處理委
任事務有過失，對於委託事件有不正當行為或違反或廢弛其業務
上應盡之義務等情，爰依民法第五百四十四條、二百六十九條第
一項、第二百二十六條第一項規定，求為命被上訴人應共同給付
上訴人新陸公司二百八十八萬六千九百元、上訴人丙○○九十七
萬一千七百元，並均自九十二年十一月二十四日起至清償日加計
法定遲延利息之判決（第一審駁回上訴人之訴，上訴人聲明不服
，並於原審追加依會計法第十八條規定，擴張請求賠償上訴人新
陸公司已付酬金二百八十七萬九千四百元之損害）。
被上訴人則以：系爭委任契約之當事人為上訴人新陸公司及被上
訴人甲○○，被上訴人乙○○與上訴人丙○○非契約當事人，丙
○○不得依委任契約關係對被上訴人甲○○有所請求。且上訴人
新陸公司委託被上訴人甲○○辦理資本公積轉增資暨補辦公開發
行及減資，並不涉及為股東辦理節稅，被上訴人甲○○依財政部
八十一年五月二十九日、六十九年五月八日函釋及相關法令規定
，提出之系爭租稅規劃方案正確無誤，財政部八十一年五月二十
九日及六十九年五月八日函釋雖經財政部核定自八十七年十一月
一日起不再援用，惟無溯及既往之效力，被上訴人甲○○繼續辦
理減資，並無過失，台北市國稅局認上訴人新陸公司未申報免扣
繳憑單、上訴人丙○○漏報營利所得，而處以罰鍰，於法不合。
另申報免扣繳憑單非被上訴人甲○○受委任之事務，被上訴人甲
○○已完成資本公積轉增資暨補辦公開發行及減資等事宜，並無
債務不履行情事等語，資為抗辯。
原審以：本件委任契約係與會計師個人簽訂，且系爭租稅規劃方
案係被上訴人甲○○所提出，上訴人新陸公司於八十六年十月八
日所簽訂委託書兩份之受任人均為「南台聯合會計師事務所會計
師甲○○」等情可憑。另依證人李淑清具結證詞，所稱受任人均
係被上訴人甲○○，並未提及被上訴人乙○○，自難認被上訴人
乙○○為系爭委任契約之當事人。另被上訴人於九十二年十月二
十七日擬具之聲明書雖記載：「上訴人新陸公司於八十六年十月
八日委託南台聯合會計師事務所甲○○會計師及乙○○會計師辦
理有關『資本公積轉增資暨補辦公開發行事宜』及『減資等事宜
』，並簽訂委託書在案……，」，而該聲明書係被上訴人尋求和
解所為，事後兩造並未成立和解等情，則被上訴人乙○○列名於
聲明書，應僅係和解之方式，不能據以推論兩造原來之法律關係
。故上訴人主張其與被上訴人乙○○間有委任關係，並不足採，
上訴人自不得依委任關係對被上訴人乙○○為請求。次查，系爭
委任契約之當事人為上訴人新陸公司與被上訴人甲○○，並不及
於上訴人丙○○。再者，依證人李淑清具結證詞以觀，亦可見系
爭委任契約係上訴人新陸公司依其股東會之決議所為，並非股東
個人委任，難認上訴人丙○○曾與被上訴人甲○○訂立委任契約
。上訴人丙○○雖主張委任事務處理完畢後未達到節稅之目的等
語，惟上訴人新陸公司委任被上訴人甲○○辦理資本公積轉增資
及減資等事宜之目的雖係使股東免納所得稅，然而股東在被上訴
人甲○○完成委任事務後，縱然享有節稅之利益，亦屬系爭委任
契約之反射利益，尚非系爭委任契約訂定被上訴人甲○○須向股
東為任何給付，故難認上訴人丙○○有直接請求被上訴人甲○○
給付之權。復查，上訴人新陸公司為使其出售不動產之增益能分
配予股東，又使股東免納所得稅，而委由被上訴人甲○○提出租
稅規劃方案，被上訴人甲○○於八十六年九月一日依當時財政部
既有之八十一年五月二十九日及六十九年五月八日函釋之意旨（
上開函釋自八十七年十一月一日起不再援用），建議上訴人新陸
公司利用資本公積轉增資後再減資，以達到使股東取回現金又可
免稅之目的，並非全然無據。而被上訴人甲○○陳稱八十七、八
十八年間確有以增、減資方式達到免稅目的之成功案例，雖未據
提出具體案例，然當時以增、減資方式獲取之所得是否確實未能
免納所得稅？上訴人雖謂有新聞報導其事，然亦未據提出以實其
說。參酌財政部上開函釋作成後，該等函釋作成後數年之間，應
曾有人援用而獲免稅之利益，以至於財政部有租稅不公之疑慮。
則被上訴人甲○○於八十六年九月一日提出系爭租稅規劃方案，
建議上訴人新陸公司援用該等函釋以使股東免納所得稅，在當時
尚難認確實不能達到其目的。末查，被上訴人甲○○依系爭租稅
規劃方案為上訴人新陸公司辦理資本公積轉增資後再減資，雖最
終未能使上訴人新陸公司之股東達到取回出售不動產增益又可免
稅之目的，然當時之法令、函釋或行政法院判決既尚未能一致確
定因減資取得之現金屬「公司股東獲分配之股利」，即難認被上
訴人甲○○因處理委任事務而提供予上訴人之見解確有不當。被
上訴人甲○○本於其確信處理委任事務，難認未盡善良管理人之
注意義務，上訴人事後因稅捐機關與行政法院統一見解而確定應
納所得稅及受處罰鍰，難認可歸責於被上訴人甲○○。故上訴人
主張被上訴人甲○○未盡善良管理人之注意義務，處理委任事務
有過失或有不正當行為或違反或廢弛其業務上應盡之義務等語，
請求被上訴人甲○○負損害賠償責任，難認有理由。綜上所述，
上訴人基於委任與利益第三人契約關係，請求與追加部分均不應
准許云云，爰將第一審所為上訴人敗訴之判決予以維持，駁回上
訴人之上訴及追加、擴張之訴。
（一）原判決關於駁回上訴人新陸公司對被上訴人之上訴及追加
、擴張之訴部分：
惟查依卷附委託書二紙以觀（見一審卷第一四頁、一八頁），其
「受任人：南台聯合會計師事務所」、「會計師：甲○○」，則
本件受任人究為南台聯合會計師事務所，會計師甲○○為其代表
人，抑為會計師甲○○個人，即待澄清。若屬前者，南台聯合會
計師事務所之性質如何？獨資或合夥？此攸關委任效力是否及於
乙○○，亦待查明。又財政部八十一年五月二十九日及六十九年
五月八日函釋之意旨既自八十七年十一月一日起不再援用，自是
日起即為課稅確定之依據，原審以當時之法令、函釋或行政法院
判決既尚未能一致確定因減資取得之現金屬「公司股東獲分配之
股利」云云，且未說明所憑之依據，亦有未洽。另上訴人新陸公
司主張：被上訴人係專業會計師，對於財政部發布有關財稅之法
令應隨時注意收集，前開財政部解釋函被廢止，致原定節稅計畫
不可行時，應即時向伊及股東報告，並停辦伊之減資申請，或通
知伊應於八十八年度，就因減資收回股票發放現金於股東時，應
填發扣繳憑單，各股東應於八十八年度自動申報因減資分配現金
收入之綜合所得稅，以免受罰。乃被上訴人非但未報告委任人之
伊，且伊之會計李淑清於八十九年一月十七日檢具有關資料向其
請示質疑時，仍作錯誤指示，致伊遭受罰鍰，被上訴人顯然違反
會計師法第十七條應盡之義務等語（見原審卷第二宗第七六頁）
，為其重要之攻擊方法，原審恝置未論，尚屬可議。上訴人新陸
公司上訴論旨，指摘原判決關此部分違背法令，求予廢棄，非無
理由。
（二）原判決關於駁回上訴人丙○○對被上訴人之上訴及追加、
擴張之訴部分：查原審以前開理由，駁回上訴人丙○○對被上訴
人之上訴及追加、擴張之訴，於法核無違誤。上訴人丙○○上訴
論旨，就原審取捨證據、認定事實之職權行使，指摘原判決關此
部分違背法令，求予廢棄，非有理由。
據上論結，本件上訴為一部有理由、一部無理由。依民事訴訟法
第四百七十七條第一項、第四百七十八條第二項、第四百八十一
條、第四百四十九條第一項、第七十八條，判決如主文。
中    華    民    國  九十七  年    五    月  二十九  日
                      最高法院民事第五庭
                          審判長法官  劉  延  村
                                法官  許  澍  林
                                法官  黃  秀  得
                                法官  李  寶  堂
                                法官  童  有  德
      本件正本證明與原本無異
                                      書  記  官
中    華    民    國  九十七  年    六    月    十    日
                                                      K


司法院資訊處製作；財團法人民間司法改革基金會備份。
